臺灣臺中地方法院臺中簡易庭民事判決
110年度中國簡字第8號
原      告  富邦產物保險股份有限公司

法定代理人  羅建明  
訴訟代理人  林揚軒  
            何正偉  
被      告  經濟部工業局

法定代理人  呂正華  
訴訟代理人  李郁霆律師
上列當事人間請求國家賠償事件，經本院於民國111年4月8日言
詞辯論終結，判決如下：
    主    文
原告之訴駁回。
訴訟費用新臺幣1,110元，由原告負擔。
    事 實 及 理 由
壹、程序事項
一、損害賠償之訴，除依本法規定外，適用民事訴訟法之規定；
    因侵權行為涉訟者，得由行為地之法院管轄。國家賠償法第
    12條、民事訴訟法第15條第1項定有明文。本件原告起訴主
    張因被告公共設施因設置或管理有欠缺致原告受損害，事故
    發生地點在台中市西屯區，本院為侵權行為地之法院，就本
    事件為有管轄權之法院，先予敘明。
二、復按國家賠償法請求損害賠償時，應先以書面向賠償義務機
    關請求之。賠償義務機關拒絕賠償，或自提出請求之日起逾
    30日不開始協議，或自開始協議之日起逾60日協議不成立時
    ，請求權人得提起損害賠償之訴。國家賠償法第10條第1項
    及第11條第1項前段分別定有明文。查原告主張其於民國109
    年4月17日以書面向被告請求賠償，惟因被告拒絕賠償致協
    議不成立等情，有被告110年10月18日作成之拒絕賠償理由
    書附卷可稽（見本院卷第87-90頁），是原告提起本件國家
    賠償之訴，揆諸前揭說明，程序上自屬合法，合先敘明。
貳、實體事項　　
一、原告主張：原告承保車牌號碼0000-00號自小客車（下稱系
    爭車輛）於108年9月20日停放在被告管理之台中市西屯區工
    業區二路4號旁之人行道上時，突遭路旁無支架固定或支撐
    措施、亦未設置標誌之路樹傾倒毀損。且查108年8月9日適
    逢利奇馬颱風侵襲台灣本島，強烈颱風等級，而按被告提出
    之巡查報告中記載，於同年8月9日、8月16日陸續有路樹倒
    塌之情況，顯然工業區內之路樹經強烈颱風侵襲後都存在有
    傾倒的危險性，然被告並未就工業區內之全部路樹是否有倒
    塌危險做一全面性之清查，不但未見被告於工業區內設立適
    當之警告或標示，亦未請具有樹木養護專業知識人員進行傾
    倒之檢查，卻仍按表定期巡視「路樹外觀」，並未就「養護
    」為實質上之看管，被告依循公共設施巡查作業流程之規範
    顯已流於形式，故認為被告就此部分顯有管理上之疏失。是
    以，被告設置或管理公共設施有欠缺造成系爭車輛受損，自
    應負損害賠償之責。又系爭車輛經送修復後，支出修復費用
    新臺幣（下同）109,508元（工資57,303元、零件52,205元
    ），惟向被告請求賠償遭拒，爰依國家賠償法、民法及保險
    代位之法律關係提起本件訴訟，並聲明：被告應給付原告10
    9,508元，及自起訴狀繕本送達翌日起至清償日止，按年息
    百分之5計算之利息。
二、被告則以：被告對於臺中工業區範圍內道路（含路樹）之巡
    查，均按「公共設施巡查作業流程」、「交通部公路總局公
    路養護手冊-路容景觀-植栽（從車上以目力檢視，每週一次
    ）」，每週至少進行一次，若有發現道路坑洞、路樹倒塌等
    情事，均會立即派員處理並設置警示措施，而被告於本次事
    故發生前約一個月之14次巡查中，皆未發現系爭路樹有任何
    異樣，故被告已按相關規範就轄區內道路進行巡查，已善盡
    維護系爭路樹通常安全狀態之義務，於管理、維護上應無疏
    失可言。且不得於人行道停車，乃眾所皆知之事實，本件車
    主林純茹係台中工業區宏全國際股份有限公司之員工，108
    年9月20日時，林純茹上班時便宜行事將車輛停放於人行道
    ；惟被告已於107年7月6日、108年2月11日、108年8月8日函
    知全區廠商：「有關本工業區公共設施人行道係供行人專用
    ，禁止停放車輛及裝（卸）物品，請貴公司（廠）確實遵守
    相關規定並向所屬員工及來往賓客宣導，避免受罰。」故車
    主林純茹明知不得停車於人行道，卻仍執意為之，倘林純茹
    不違規停車，即不致因路樹倒榻而受有損害，被告已盡力宣
    導，林純茹應自負其責，被告無須負國家賠償之責等語，資
    為抗辯。並聲明：①原告之訴駁回。②如受不利判決，願供擔
    保請准宣告免為假執行。
三、得心證之理由
  ㈠原告主張系爭車輛於108年9月20日停放在被告管理之台中市
    西屯區工業區二路4號旁之人行道上時，因被告管理之路樹
    傾倒致系爭車輛毀損，經送修復後支出費用109,508元（工
    資57,303元、零件52,205元）等情，業據提出與其所述相符
    之非道路車禍案件登記表、現場照片、行車執照、汽車險理
    賠申請書、汽車險重大賠案工料理算明細表、估價單、車損
    照片、電子發票證明聯、損害賠償代位求償切結書等件為證
    （見本院卷第21-67頁），此部分亦為被告所不爭，固堪認
    為真。然原告主張系爭事故之發生，係因被告在108年8月9
    日利奇馬颱風侵襲台灣本島後，未就工業區內之全部路樹是
    否有倒塌危險做一全面性之清查，亦未見被告於工業區內設
    立適當之警告或標示，或請具有樹木養護專業知識人員進行
    傾倒之檢查，卻仍按表定期巡視「路樹外觀」，並未就「養
    護」為實質上之看管，被告依循公共設施巡查作業流程之規
    範顯已流於形式，故認為被告就此部分顯有管理上之疏失，
    業經被告所否認，並以前詞置辯。是本件所應審究者當為：
    ⑴被告就系爭路樹之設置或管理是否有欠缺？⑵原告請求被告
    負國家賠償責任，是否有理由？茲分述如下：
　㈡按公共設施因設置或管理有欠缺，致人民生命、身體、人身
    自由或財產受損害者，國家應負損害賠償責任，國家賠償法
    第3條第1項固然定有明文。惟此項前提，自應以該公有公共
    設施之設置或管理有欠缺為要件，倘國家對於公有設施之設
    置或管理並無欠缺，縱人民受有損害，國家亦不負賠償責任
    。且國家對於防止損害之發生，若已盡相當之注意，並已為
    防止損害發生之必要措施，可認其管理並無欠缺者，則國家
    賠償責任即無由發生（最高法院72年台上字第3182號判決參
    照）。又所謂公共設施之設置有欠缺，係指公共設施建造之
    初，即存有瑕疵而言；管理有欠缺者，係指公共設施建造後
    未妥善保管，怠為修護致該物發生瑕疵而言。又人民依上開
    規定請求國家賠償時，尚須人民之生命、身體或財產所受之
    損害，與公有公共設施之設置或管理之欠缺，具有相當因果
    關係，始足當之。亦即在公有公共設施因設置或管理有欠缺
    之情況下，依客觀之觀察，通常會發生損害者，即為有因果
    關係，如必不生該等損害或通常亦不生該等損害者，則不具
    有因果關係（最高法院84年度臺上字第1004號民事裁判意旨
    參照）。查被告對系爭道路之管理應須依照「公共設施巡查
    作業流程」、「交通部公路總局公路養護手冊-路容景觀-植
    栽（從車上以目力檢視，每週一次）」之規範進行巡查及維
    護，頻率至少每週一次，被告於本次事故發生前約一個月之
    14次巡查中（108年8月7日、8月9日、8月13日、8月15日、8
    月16日、8月22日、8月28日、9月2日、9月4日、9月5日、9
    月9日、9月16日、9月17日、9月19日），皆未發現系爭路樹
    有任何異樣，此有被告提出其派員巡查之報告及維護辦理成
    果表暨相片，在卷可參（見本院第141-223頁），且依上開
    巡查紀錄可知，被告除於規範巡查頻率至少每週一次外，基
    本上係以每週巡查兩次之頻率在維護其所管理之轄區道路植
    栽，堪認被告已按相關規範就轄區內道路植栽進行巡查，已
    善盡維護系爭路樹通常安全狀態之義務，於系爭路樹之通常
    管理、維護上已難謂有疏失或欠缺可言。
　㈢另就原告主張颱風侵襲後陸續有路樹倒塌之情況，顯然工業
    區內之路樹經強烈颱風侵襲後都存在有傾倒的危險性，然被
    告並未就工業區內之全部路樹是否有倒塌危險做一全面性之
    清查，不但未見被告於工業區內設立適當之警告或標示，亦
    未請具有樹木養護專業知識人員進行傾倒之檢查，卻仍按表
    定期巡視「路樹外觀」，並未就「養護」為實質上之看管，
    被告依循公共設施巡查作業流程之規範顯已流於形式，故認
    為被告就此部分顯有管理上之疏失云云。首查，原告主張之
    利奇馬颱風係於108年8月9日侵襲本島，颱風過後至本件事
    故發生時之108年9月20日，已相隔一個多月餘，已難認系爭
    路樹之傾倒與颱風破壞有何因果關係。次查，據被告所言台
    中工業區管轄範圍達580公傾、轄區內路樹逾7,000餘顆，而
    於颱風過後僅有寥寥8月9日、8月16日有1、2棵路樹倒榻之
    情況，顯見雖偶有路樹倒榻之情事，但發生之比例甚低，不
    可能要求被告於每次發生天氣變化時均須逐一盤巡其轄區內
    之所有路樹，更不可能要求被告在每次發生天氣變化時均須
    請具有樹木養護之專業知識人員進行路樹傾倒之檢查，蓋此
    顯不符合行政管理上之經濟成本。且依交通部公路總局頒訂
    之養護規範，亦未要求主管機關須於此情形下對路樹作全面
    清查或請具專業知識人員檢查，故被告以乘車目力檢查路樹
    之外觀狀況，若路樹外觀有異常時，再做適當處理，如此足
    以避免大多數路樹倒榻事故之發生，已可謂其對轄區內之行
    道樹之養護工作為實質上之看管。再觀以系爭路樹於倒榻前
    仍屬枝葉繁盛、樹葉色澤青翠茂綠、樹幹外觀亦無異樣（見
    本院卷第239-241頁），縱使被告每日就系爭路樹為巡查，
    亦難以查知或預防此類突如其來之意外發生。另者，系爭路
    段非屬何種土石鬆軟或有潛在危險之路段，被告本於其行政
    裁量權限而未在系爭路樹所在之路段設立警告或標示等設施
    ，亦難謂其設置有何欠缺可言。是以，被告對於轄區內路樹
    之巡查及養護均符合規定，而無管理上之疏失，自無從苛求
    被告應就系爭樹木倒塌之產生及系爭事故之發生負設置或維
    護管理欠缺之國家賠償責任。
　㈣綜上所述，被告就系爭路樹已盡養護之義務，使系爭路樹具
    有通常安全性，而本件事故發生原因，實係偶發之天然事故
    ，被告顯然無法預見而先行採取防止危險損害發生之具體措
    施，尚難據此即謂被告就系爭路樹之管理有所欠缺；附帶言
    之，系爭事故地點位在人行道上，有卷附之警方非道路車禍
    案件登記表、照片在卷足稽（見本院卷第237-241頁），可
    知原告保戶林純茹係違規停車於人行道上，則若其無其違規
    停車之行為，亦不會致生本件事故。是原告依國家賠償法第
    3條第1項規定，請求被告負國家賠償責任，於法無由，自難
    准許，被告前揭所辯，堪認可採。
四、從而，原告依國家賠償法、民法及保險代位之法律關係，請
    求被告付原告109,508元，及自起訴狀繕本送達翌日起至清
    償日止，按年息百分之5計算之利息，為無理由，應予駁回
    。
五、本件事證已臻明確，兩造其餘攻擊防禦方法及證據，核與判
    決之結果不生影響，爰不一一論列，併此敘明。
六、訴訟費用負擔之依據：民事訴訟法第78條。
中　　華　　民　　國　　111 　年　　5 　　月　　10　　日
                      臺灣臺中地方法院臺中簡易庭
                                  法　官　張清洲
以上為正本係照原本作成。
如不服本判決，應於送達後20日內，向本院提出上訴狀並表明上
訴理由，如於本判決宣示後送達前提起上訴者，應於判決送達後
20日內補提上訴理由書（須附繕本）。如委任律師提起上訴者，
應一併繳納上訴審裁判費。
中　　華　　民　　國　　111 　年　　5 　　月　　10　　日
                                  書記官 陳慧津